臺灣高等法院刑事判決　　　　　　　　　　　　　　九十年度交上訴字第一八一號
　　上　訴　人
　　即　被　告　乙○○
　　選任辯護人　余亞白
右上訴人因過失致死案件，不服臺灣臺北地方法院九十年度交訴字第九號，中華民國
九十年九月二十四日第一審判決（起訴案號：臺灣臺北地方法院檢察署八十九年度偵
字第二三○○一號、第二三四九六號）提起上訴，本院判決如左：
    主  文
原判決撤銷。
乙○○從事業務之人，因業務上之過失致人於死，處有期徒刑拾月，緩刑參年。
    事  實
一、乙○○為「臺灣汽車客運股份有限公司」雇用之營業大客車司機，為從事駕駛業
    務之人。其於民國八十九年十一月二十一日中午十二時二十二分許，駕駛該公司
    所有之車牌ＦＣ─六四八號「國光號」營業大客車，沿臺北市○○○路由北往南
    方向行駛，途經重慶北路、北平西路（西向單行道，三線快車道）設有行人穿越
    道交岔路口，欲右轉北平西路行駛之際，應注意車前狀況並隨時採取必要安全措
    施，而依當時係日間自然光線、天候陰、路面乾燥無缺陷、視距良好無障礙物等
    情形觀之，並無足令乙○○有不能注意之情事，竟因其將注意力集中於其右後方
    同時右轉北平西路之不明車號箱型車，而疏未注意車前狀況，貿然駕車右轉北平
    西路行駛，以致所駕駛之上開營業大客車右前保險桿擦撞一輛由成年女子張盛春
    所騎乘亦疏未注意遵守「道路交通安全規則」第一百二十四條第三項前段「不得
    侵入快車道」之規定，且進入車道未注意來往車輛，而逕自侵入快車道欲由北往
    南穿越北平西路行駛之腳踏車（慢車）左側車身而人車倒地，乙○○聽到碰撞聲
    後煞車，已然不及，致所駕駛之營業大客車右前輪輾過倒地之腳踏車後輪，而張
    盛春則倒臥於地，遭上開營業大客車右前輪後方之底盤擠壓，而受有胸部肋骨骨
    折併氣血胸、左腰部（左臀上緣處）瘀青、左右膝部擦傷、右小腿內側瘀青及右
    足內踝處裂傷等傷害，經送臺大醫院急救，仍因胸腔內出血，延至同日下午二時
    四十分許不治死亡。乙○○肇事後，在其犯行未為有偵查犯罪職權之公務員知悉
    前，向到達現場處理事故員警自首犯行，而接受裁判。
二、案經臺北市政府警察局中正第一分局報請及臺灣臺北地方法院檢察署檢察官自動
檢舉偵查起訴。
    理  由
一、訊據上訴人即被告乙○○固坦承於右揭時、地駕駛車牌ＦＣ─六四八號營業大客
    車肇事，致被害人張盛春死亡之事實，惟矢口否認有過失致人於死之犯行，辯稱
    ：伊右轉時沒有看到被害人張盛春騎乘腳踏車在快車道上，伊右轉快要完成時，
    右後方有一台九人座箱型車，而伊車子要拉直時，聽到叩的一聲即停車，被害人
    張盛春即在伊所駕之營業大客車下，伊並無過失云云，被告選任辯護人辯護意旨
    略稱：依現場圖所示，肇事現場臺北市○○○路有二處刮地痕，一處位於中間車
    道右側，一處位於中間車道左側，而被害人張盛春倘臥之地點在左側刮地痕處，
    可知右側刮地痕應先於左側刮地痕，而被告當時駕車右轉之行駛軌跡並不經過右
    側刮地痕處，而依事故現場照片所示，被害人張盛春倒臥在被告所駕車輛處之右
    側有數道刮地雜痕未繪入事故現場圖，而以該雜痕與被害人張盛春倒臥處之緊接
    ，且被害人張盛春身體亦無遭車輪輾壓之痕跡及被告之車底盤落土僅有一處之情
    形觀之，應可推斷被害人張盛春係不明原因倒地後，自被告所駕車輛右前輪後方
    右側車體下滑入被告所駕車輛下方，是被告對被害人張盛春突然滑入車輛下方之
    情形實無從預見，對被害人死亡結果亦無法防止云云。
二、經查：
  (一)右揭事實，迭據被告於警訊、偵查及原審訊問時坦承不諱，被告於警訊時供承：
    八十九年十一月二十一日中午十二時二十五分（依行車紀錄器記載，事故發生時
    應係十二時二十二分，見原審卷第十六頁）駕駛台汽客運車號ＦＣ─六四八號營
    業大客車，沿臺北市○○○路由北往南行駛最外側車道至肇事地點右轉北平西路
    時，伊見到一部腳踏車從伊所駕車輛右側往左側行駛，也就是由北往南的方向，
    而伊一面右轉，也一面注意伊所駕車輛右後側之車輛，所以也不是很注意到該腳
    踏車，致伊所駕車輛前保險桿撞擊該腳踏車左側而肇事，當時該腳踏車和女騎士
    （即被害人張盛春）均卡在伊所駕車輛底盤下，撞到時才發現危害狀況，當時伊
    時速大約每小時五公里等語（見相驗卷第九頁）；八十九年十一月二十一日中午
    十二時二十五分（應係十二時二十二分）在臺北市○○○路北平西路口，駕駛台
    汽客運車號ＦＣ─六四八號營業大客車肇事致使張盛春死亡，當時伊開車沿重慶
    北路由北往南方向行駛最外側車道至肇事地點右轉北平西路時，當時有一輛箱型
    車與伊同時右轉，伊非常注意箱型車，因怕碰到他，同時餘光發現一個黑影穿越
    馬路，伊聽到碰的一聲，伊馬上煞車停下來，伊下車察看，就發現腳踏車和女騎
    士（即被害人張盛春）卡在伊車盤底下，當時伊時速大約每小時五公里等語（見
    相驗卷第五頁正反面）；於偵查時供稱：伊當時駕車由重慶北路右轉北平西路車
    速不到五公里，因有部箱型車在伊所駕車輛右後保險桿處，伊看見有一黑影，由
    伊所駕車輛前方穿越馬路，伊聽到撞擊聲就停下來，伊下車察看發現右前保險桿
    撞到死者（即被害人張盛春）腳踏車，被害人張盛春躺在右前輪後方，應該是底
    盤壓到她，伊是聽到撞擊聲才煞車，車子於撞擊後還有往前走，因伊注意後方之
    箱型車，所以未注意到黑影，看到黑影時沒有馬上停車等語（見相驗卷第二十三
    頁正反面）；於原審訊問時供稱：「（對檢察官所述罪嫌有何辯解？）我有過失
    」等語綦詳（見原審卷第二十八頁），並有道路交通事故調查報告表、交通事故
    談話紀錄表、道路交通事故補充資料表及現場路況及車損相片在卷（見偵查卷第
    十八頁、第十二頁至第十四頁、第十五頁、第十九頁至第二十一頁、相驗卷第十
    七至第二十頁、原審卷第十二頁至第十六頁）可憑，而被害人張盛春因本件交通
    事故受有胸部肋骨骨折併氣血胸、左腰部（左臀上緣處）瘀青、左右膝部擦傷、
    右小腿內側瘀青及右足內踝裂傷等傷害，經送臺大醫院急救，仍因胸腔內出血，
    延至同日下午二時四十分許不治死亡，亦經檢察官督同法醫師相驗明確，有勘驗
    筆錄、相驗屍體証明書、驗斷書在卷（見相驗卷第二十二頁、第二十五頁、第二
    十六頁至第三十頁）可稽。依道路交通事故補充資料表所載，被告所駕駛之營業
    大客車前車頭保險桿接觸點有疑似刮痕，被害人張盛春所騎腳踏車前置物籃變形
    、後車輪變形，依車損照片顯示，被害人張盛春所騎腳踏車後車輪扭曲變形之程
    度嚴重，且事故現場圖所示肇事後營業大客車車身朝西南停於北平西路東西向第
    二車道，左前車身跨於第一車道，腳踏車卡於營業大客車車身底盤，被害人張盛
    春死亡時屍體無明顯遭車輪輾壓過之痕跡等情況，及被告於警訊及偵查供述：右
    轉北平西路時，伊見到一部腳踏車從伊所駕車輛右側往左側行駛，也就是由北往
    南的方向，而伊一面右轉，也一面注意伊所駕車輛右後側之車輛，所以也不是很
    注意到該腳踏車，致伊所駕車輛前保險桿撞擊該腳踏車左側而肇事；當時伊開車
    沿重慶北路由北往南方向行駛最外側車道至肇事地點右轉北平西路時，當時有一
    輛箱型車與伊同時右轉，伊非常注意箱型車，因怕碰到他，同時餘光發現一個黑
    影穿越馬路，伊聽到碰的一聲，伊馬上煞車停下來；伊看見有一黑影，由伊所駕
    車輛前方穿越馬路，伊聽到撞擊聲就停下來，伊下車察看發現右前保險桿撞到死
    者（即被害人張盛春）腳踏車，被害人張盛春躺在右前輪後方，應該是底盤壓到
    她，伊是聽到撞擊聲才煞車，車子於撞擊後還有往前走，因伊注意後方之箱型車
    ，所以未注意到黑影，看到黑影時沒有馬上停車等語研判，被告乙○○駕駛營業
    大客車，沿臺北市○○○路由北往南方向行駛，途經重慶北路、北平西路交岔路
    口，欲右轉北平西路行駛之際，因其將注意力集中於其右後方同時右轉北平西路
    之不明車號箱型車，而疏未注意車前狀況，貿然駕車右轉北平西路行駛，以致所
    駕駛之上開營業大客車右前保險桿擦撞被害人張盛春所騎乘，欲由北往南穿越北
    平西路而行駛於北平西路第二快車道之腳踏車左側車身而人車倒地，被告乙○○
    聽到碰撞聲後煞車，已然不及，致所駕駛之營業大客車右前輪仍輾過倒地之腳踏
    車後輪，而張盛春則倒臥於地，遭上開營業大客車右前輪後方之底盤擠壓，而受
    有胸部肋骨骨折併氣血胸、左腰部（左臀上緣處）瘀青、左右膝部擦傷、右小腿
    內側瘀青及右足內踝裂傷等傷害，經送臺大醫院急救，仍因胸腔內出血，延至同
    日下午二時四十分許不治死亡之事實，堪以認定。至事故現場圖在臺北市○○○
    路第二快車道上雖繪有二處刮地痕，一處位於北平西路第二快車道右側，肇事後
    營業大客車車身停止處下方，長度一點四公尺；另一處位於北平西路第二快車道
    左側，肇事後營業大客車車身停止處右方，長度一點五公尺，惟依事故現場圖及
    現場相片所示，位於北平西路第二快車道右側長度一點四公尺之刮地痕，為肇事
    後被害人張盛春及所騎腳踏車卡於被告所駕駛之營業大客車之底盤下位置，應係
    被害人張盛春所騎乘之腳踏車倒地後所留下無訛，而位於北平西路第二快車道左
    側長度一點五公尺之刮地痕與位於北平西路第二快車道右側長度一點四公尺之刮
    地痕，二者並無接連，前後離有一公尺以上而左右亦相距一點九公尺（二點七公
    尺減零點八公尺）之距離，二者是否具有關聯，即有懷疑，雖被告之選任辯護人
    以事故現場照片所示有數道未繪入事故現場圖之雜痕，推論前開二道刮地痕均係
    被害人張盛春所騎乘之腳踏車倒地後所留下云云，然觀諸事故現場照片（見相驗
    卷第十九頁），被告之選任辯護人所指之數道雜痕有朝東西向或朝南北向，方向
    並非一致，與物體朝同一方向滑行時所造成之痕跡不同，是並無積極證據足以證
    明位於北平西路第二快車道左側長度一點五公尺之刮地痕係本件車禍事故當時由
    被害人張盛春所騎乘之腳踏車倒地後所留下，自不能以事故現場圖上繪有此刮地
    痕，而推論被害人張盛春係不明原因倒地後，自被告所駕車輛右前輪後方右側車
    體下滑入被告所駕車輛下方，而採為對被告有利之認定。至被告所提出中華民國
    車輛交通事故鑑定技術研究學會九十年五月一日九○車鑑字第○二二號函所附之
    鑑定報告（見一審卷第三十一、三十二頁）略稱：本件車禍被害人張盛春騎乘腳
    踏車橫越道路不明原因倒地，被告駕駛營業大客車右轉因路口違規停車妨礙右轉
    車之視線，而反應不及，輾壓已先失控倒地之被害人張盛春及腳踏車，被告無肇
    事因素云云，證人即製作前開鑑定報告之甲○○於本院九十年十二月十日訊問時
    證稱：該路段現在是二個車道，之前是三個車道，而且鐵路警察局門口十公尺內
    不能停車，因為有違規停車，被害人腳踏車是橫越馬路，刮地痕是從外面車道開
    始，所以是在外側車道就倒地，滾到中間車道，當時被告所駕駛之營業大客車正
    好要轉彎，被告是沒有辦法看到的，鑑定是分二個階段，被害人倒地時算一個階
    段，被害人不知何原因倒地，推論應該是路邊違規停車的關係，第二階段是被告
    轉彎的時候，因為沒有辦法看見被害人倒地，所以認為被告來不及反應云云，與
    本院前開認定不同，不能採為對被告有利之認定。
  (二)被告乙○○係領有營業大客車駕駛執照之駕駛人，其就「道路交通安全規則」第
    九十四條第三項「汽車行駛時，駕駛人應注意車前狀況，．．．並隨時採取必要
    之安全措施」之規定，自應知之甚稔。依卷附「道路交通事故調查報告表」之記
    載，本件交通事故發生當時係日間自然光線、天候陰、路面乾燥無缺陷及視距良
    好無障礙物等情形觀之，查無足令被告乙○○有不能注意之情事，其應注意並能
    注意卻疏未注意前揭規定以致肇事，其就本件交通事故之發生自有過失無疑，又
    查被害人張盛春騎乘兩輪腳踏車（慢車）疏未遵守「道路交通安全規則」第一百
    二十四條第三項前段「不得侵入快車道」之規定侵入快車道，且進入快車道未注
    意來往車輛，就本件交通事故之發生與有過失。此經本院送請臺北市車輛行車事
    故鑑定委員會鑑定及臺北市交通局覆議結果，亦同此認定，有該委員會九十一年
    三月二十五日北鑑審字第九一三○○四五七○○號函附鑑定意見書及該局九十一
    年六月十三日北市交五字第○九一三一五四四九○○號函附北市交鑑意字第五八
    四七號覆議意見書各一份附卷（見本院卷附）可稽，且被告過失與被害人張盛春
    受有前揭傷害而不治死亡間，確有相當因果關係。本件被告乙○○因業務上之過
    失致人於死之犯行明確，應依法論科。
三、查被告乙○○為「臺灣汽車客運股份有限公司」雇用之營業大客車司機，為從事
    駕駛業務之人，業據被告供明在卷，其因執行駕駛業務過失肇事致被害人張盛春
    死亡，核其所為，係犯刑法第二百七十六條第二項業務過失致死罪。被告乙○○
    肇事後，在其犯行未為有偵查犯罪職權之公務員知悉前，不逃避接受裁判而向到
    達事故現場處理員警自首犯行，承認其為肇事人，有臺北市政府警察局交通警察
    大隊九十年一月十六日北市警交大四字第九○六○六一八三○○號函附報案自首
    調查表影本一紙在卷（見偵查卷第十一頁）可稽，是被告乙○○既已向該管公務
    員申述犯罪事實而接受裁判，已合於刑法第六十二條前段所定對於未發覺之犯罪
    自首而接受裁判之要件，應減輕其刑。
四、原審認被告罪證明確，予以論罪科刑，固非無見，惟查道路交通管理處罰條例第
    八十六條第二項規定，汽車駕駛人，在快車道依規定駕車行駛，因行人或慢車不
    依規定，擅自進入快車道，而致人受傷或死亡，依法應負刑事責任者，減輕其刑
    。所謂「依規定駕車行駛」，係指已遵守汽車行駛之交通法令之規定而言。又道
    路交通安全規則第九十四條第三項規定，汽車行駛時，駕駛人應注意車前狀況及
    兩車併行之間隔，並隨時採取必要之安全措施。可見「注意車前狀況……，並隨
    時採取必要之安全措施」，為汽車駕駛人駕駛車輛時所應遵守之規定。本件被告
    疏未注意車前狀況及未隨時採取必要之安全措施，違反道路交通安全規則第九十
    四條第三項之規定，因認其於本件車禍之發生為有過失，被告在快車道未依規定
    駕車行駛，揆諸上開說明，被告所為不符合道路交通管理處罰條例第八十六條第
    二項減輕其刑之規定，原判決依道路交通管理處罰條例第八十六條第二項規定，
    減輕其刑，尚有未洽。被告上訴意旨否認犯罪而指摘原判決不當，雖無理由，惟
    原判決既有上開可議之處，自應由本院將原判決撤銷改判。爰審酌被告乙○○過
    失程度、犯罪後態度良好於警訊、偵查及原審訊問時坦承犯行、因其過失造成被
    害人張盛春受傷不治死亡之損害嚴重但已與被害人家屬達成民事上和解賠償損害
    、有和解書影本一紙在卷（見原審卷第三十頁）可稽，及被害人張盛春與有過失
    等一切情狀，量處如主文第二項所示之刑，以示懲儆。末查被告乙○○未曾受有
    期徒刑以上刑之宣告，有臺灣高等法院檢察署刑案紀錄簡覆表一件在卷可稽，其
    經此次教訓自當知所警惕而應無再犯之虞，本院認其前所受宣告之刑，以暫不執
    行為適當，爰併予宣告緩刑三年，以勵自新。
據上論斷，應依刑事訴訟法第三百六十九條第一項前段、第三百六十四條、第二百九
十九條第一項前段，刑法第二百七十六條第二項，第六十二條前段，第七十四條第一
款，罰金罰鍰提高標準條例第一條前段，判決如主文。
本案經檢察官劉斐玲到庭執行職務。
中      華      民      國    九十一    年      七      月     十七     日
                              臺灣高等法院刑事第十五庭
                                  審判長法  官  房  阿  生
                                        法  官  蔡  光  治
                      法  官  雷  元  結
右正本證明與原本無異。
如不服本判決應於收受送達後十日內向本院提出上訴書狀，其未敘述上訴之理由者並
得於提起上訴後十日內向本院補提理由書（均須按他造當事人之人數附繕本）。
                                        書記官  汪  志  剛
中      華      民      國    九十一    年      七      月     十七     日
附錄本案論罪科刑法條全文如下：
刑法第二百七十六條
因過失致人於死者，處二年以下有期徒刑、拘役或二千元以下罰金。
從事業務之人，因業務上之過失犯前項之罪者，處五年以下有期徒刑或拘役，得併科
三千元以下罰金。
